【裁判字號】    97,台上,2494
【裁判日期】    970612
【裁判案由】    違反公職人員選舉罷免法
【裁判全文】
最高法院刑事判決            九十七年度台上字第二四九四號
上  訴  人  甲○○
                    號
選任辯護人  周俊源律師
上列上訴人因違反公職人員選舉罷免法案件，不服台灣高等法院
高雄分院中華民國九十六年十二月三十一日第二審判決（九十六
年度選上訴字第二一號，起訴案號：台灣屏東地方法院檢察署九
十五年度偵字第五四０號），提起上訴，本院判決如下：
    主  文
上訴駁回。
    理  由
按刑事訴訟法第三百七十七條規定，上訴於第三審法院，非以判
決違背法令為理由，不得為之。是提起第三審上訴，應以原判決
違背法令為理由，係屬法定要件。如果上訴理由書狀並未依據卷
內訴訟資料，具體指摘原判決不適用何種法則或如何適用不當，
或所指摘原判決違背法令情事，顯與法律規定得為第三審上訴理
由之違法情形，不相適合時，均應認其上訴為違背法律上之程式
，予以駁回。本件原判決撤銷第一審關於上訴人甲○○部分之科
刑判決，改判仍論上訴人以意圖使候選人不當選，以文字傳播不
實之事，足以生損害於公眾及他人罪，處有期徒刑陸月，禠奪公
權貳年，減為有期徒刑參月，褫奪公權壹年，主刑部分並諭知易
科罰金之折算標準及扣案之「新園鄉長選舉快訊」（下稱：系爭
傳單）伍佰伍拾玖張均沒收。係依憑上訴人之部分自白（坦承其
有託人印製系爭傳單，並僱用蕭郭金水在屏東縣新園鄉發放，扣
案之傳單確係其所印製等情不諱），參酌證人周宏勝、林玉桃、
陳美娥、周朱寶珍、周茂陽、張玉珍、黃福來、郭戰國、林茂祥
、林太平等人之證言，卷附之系爭傳單〈內容記載：「卸任鄉長
再度參選，鄉民疑慮重重……就重要問題委請周代表在代表會質
詢如下：8年鄉長任內硬體建設工程費591,076,000元（新台幣
－下同），聽說（依例）有15％－20％回扣，並設有人頭專戶洗
錢，計有上億之不法利得，應吐出分發給鄉民做福利金。（下稱
：「傳單內容」）……前鄉長陳金義，卸任時留下自來水公
司一億八千萬元補償款，除前項納骨塔撥用三千萬外尚存一億五
千萬，該鄉長在任期將屆之際「覓孔覓縫」急欲製造工程名目以
達消化上開一億五千萬從中取利之目的。並著手規劃「工程」進
度時。即透過包商向某水泥預拌廠收取回扣前金二百萬支票一張
，後因某些代表拒絕分贓而拖延，終因鄉長任期屆滿，來不及消
化而停止運作，致包商無工程可做，欲索回二百萬回扣支票而產
生糾紛，包商告到法院，有案可查。（下稱：「傳單內容」）
烏龍某廟宇歡迎門、地磚、廁所修建，公然拿二十萬元回扣（
連神明錢也敢吃），如果敢否認，可敢到該廟當眾斬白雞發毒咒
（下稱：「傳單內容」）？新園鄉民的眼睛是雪亮的，智慧是
一流的，可是無進入代表會，難於徹底窺悉前卸任鄉長的所作所
為。俊田身為鄉民代表，熱愛鄉土，無派系，為防止鄉民共同財
產無止境地被搶奪，不啦犧牲生命，不畏惡勢力，為彰顯正義，
挺身揭發上開真相，敬請鄉親於投票時運用您的大智慧，做出明
智的選擇！鄉民代表甲○○敬啟」等文字〉、扣押筆錄、扣押物
品目錄表、現場相片、電話通話錄音譯文、屏東縣新園鄉民代表
會第十七屆第七次定期大會臨時動議提案表、新園鄉鄉公所答覆
書及相關文件，暨扣案之系爭傳單五百五十九張等證據資料，而
為論斷，已敘述其所憑之證據及得心證之理由。並說明：上訴人
所謂之消息來源，多係捕風捉影而來，難認其在製作發放系爭傳
單時，對前開傳單內容之真實性有相當理由確信其為真正，上訴
人有惡意攻擊告訴人周宏勝之故意甚明。上訴人所提其與周茂陽
、黃福來、黃福來之妻、林太平間之電話通話錄音帶及譯文，依
上訴人所言，是在九十四年底系爭傳單散發後所錄製，益徵上訴
人是在無真憑實據之情況下，逕自製作散發前開指摘告訴人收取
回扣等不實事實之傳單。又觀諸系爭傳單內容，非但未見任何澄
清上訴人自身清白之記載，且明顯有藉系爭傳單所載不實內容影
響選民，使選民不投票支持告訴人之意圖；且上訴人僱用蕭郭金
水、潘林玉姾散布系爭傳單之日（即民國九十四年十一月二十四
日），距離該次選舉投票日（即九十四年十二月一日）不到一週
，而選戰愈至最後關鍵時刻，相關之正、負面新聞，對於選情之
影響愈有加乘之效果，上訴人身為鄉民代表，當無不知之理！上
訴人對告訴人之操守如有懷疑，在選前敏感時刻，理應更加謹慎
詳為查證，其挑選該投票日將至之時機，散布不實謠言，難謂無
使告訴人不當選之意圖。再者，選民投票之意向，取決於候選人
之政見、學歷、經歷、品格、操守及形象清新與否等因素，以上
訴人係民意代表之身分，系爭傳單所載，極易使人誤以為其所指
摘之事係上訴人向鄉公所提出質詢後獲得之資訊，而信以為真，
上訴人既無任何足以令人相信系爭傳單內容為真實之合理事證，
即僱人散布發放，斬釘截鐵地具體指摘告訴人有收取回扣等不法
情事，已足以貶損告訴人之名譽，使選民對告訴人的人格產生質
疑，影響選民投票之判斷及選舉之公正性，明顯逾越言論自由之
合法尺度，非僅疏於查證而已，上訴人有故意散布不實之事項及
使人不當選之意圖，事證明確。而以上訴人辯稱：其在九十四年
十一月鄉長競選期間，因聽到鄉民誣指其在周宏勝任職鄉長任內
擔任鄉民代表，且與周宏勝同宗，必一同收取工程回扣，為證明
自己之清白，方製作系爭傳單，並非出於使周宏勝不當選之意圖
，且系爭傳單所載內容均為事實，屬可受公評之事，其有證據可
以證明，為了使犯法瀆職者深自檢討，所為應屬不罰等語，為飾
卸之詞，不足採取，亦已依憑卷證資料，在理由內詳加指駁。從
形式上觀察，原判決並無足以影響判決結果之違法情形存在。上
訴意旨略稱：原判決依公職人員選舉罷免法（下稱：選罷法）第
九十二條論罪，卻引用刑法第三百十條誹謗罪立論，於法有違。
而上訴人所為係正當防衛，並無使告訴人不當選之意圖，告訴人
亦未如此指訴，原判決對卷內有利上訴人之證據，均不予採納，
復未說明不予採納之理由，難認適法。又上訴人曾聲請將周宏勝
等人送請測謊，在第一審亦曾聲請調取林玉桃等人之銀行帳戶交
易明細表，原審未予調查，同有違誤。況上訴人係經周茂陽、郭
戰國、朱進程、黃福來等人告知，而知悉告訴人在八年鄉長任內
有收取回扣，上訴人亦曾分到回扣前金十萬元，加上自己觀察造
路之情形，綜合上訴人所提之書證及所舉證人之證言，足以讓上
訴人相信系爭傳單所載內容確有其事，且上訴人均有查證，原審
在無積極證據之情況下，遽為不利上訴人之論斷，不僅認定事實
與卷證資料不符，亦違背經驗法則及論理法則，有調查職責未盡
及適用法則不當、判決理由矛盾及理由不備諸多違法等語。惟查
原判決就其如何綜合全部證據資料，判斷上訴人有前揭犯行之心
證理由，已闡述明晰，對於卷內有利及不利上訴人之證據資料如
何斟酌取捨，以及上訴人所提主要事證何以不能資為其有利之判
斷，亦論述甚詳，所為之論斷，核與經驗法則及論理法則均無違
背，並無採證違法之情形。而選罷法第九十二條之罪，以行為人
有使候選人當選或不當選之意圖為要件之一，其保護之法益兼及
個人名譽與公共利益之維護，法定刑亦較刑法第三百十條誹謗罪
為重，因同屬表見自由與其他法益衝突之情形，判斷基準一致，
原判決已闡釋明白；又候選人之品德、操守、名譽乃選民評選候
選人之重要依據，上訴人製作系爭傳單僱人發放散布，攻訐告訴
人之操守及人格，並無任何足以令人相信系爭傳單內容為真實之
明確事證，所為已逾越言論自由合理必要範圍之程度，足以生損
害告訴人之名譽及影響選舉之純淨性，上訴人有散布不實事項之
故意及使人不當選之意圖，原判決已反覆說明，所為之論斷，均
有相關卷證資料可資覆按，亦無違證據法則。而告訴人既對上訴
人提出違反選罷法之告訴，自係指訴上訴人有使其不當選之意圖
。又所謂應於審判期日調查之證據，係指該證據在客觀上為法院
認定事實及適用法律之基礎者而言。是否將周宏勝等人送請測謊
及調取林玉桃等人之銀行帳戶交易明細表，在客觀上均非法院認
定事實及適用法律基礎之證據，原判決未說明不予調查之理由，
雖稍有未洽，但顯然於判決無影響。按之刑事訴訟法第三百八十
條規定，自不得執此指摘資為上訴第三審之合法理由。又上訴人
所為其經周茂陽、郭戰國、朱進程、黃福來等人告知，而知悉告
訴人有收取回扣等不法行為，上訴人並曾分到回扣前金十萬元，
及從造路情形研判，足讓其相信系爭傳單所載內容確有其事之辯
解，並無足採，原判決已逐一論斷說明，上訴意旨就卷內相關證
據資料，徒持己見，逕自為與原判決相異之評價，進而對原審採
證認事之職權行使及原判決已明白論斷之事項，漫事爭辯，並對
不影響判決本旨之枝節問題及顯然不足以動搖原判決結果之事項
，專憑其個人意見，任意指為違法，難認已符合首揭法定之第三
審上訴要件。其上訴違背法律上之程式，應予駁回。
據上論結，應依刑事訴訟法第三百九十五條前段，判決如主文。
中    華    民    國  九十七  年    六    月   十二   日
                      最高法院刑事第三庭
                          審判長法官  林  增  福
                                法官  張  清  埤
                                法官  陳  世  雄
                                法官  蔡  國  在
                                法官  林  俊  益
      本件正本證明與原本無異
                                      書  記  官
中    華    民    國  九十七  年    六    月   十六   日
                                                Ａ


司法院資訊處製作；財團法人民間司法改革基金會備份。
